臺灣高雄地方法院刑事判決　　　　　　　　　　　　　九十三年度訴字第三七一號
　　公　訴　人　臺灣高雄地方法院檢察署檢察官
　　被　　　告　甲○○
右列被告因違反公司法案件，經檢察官提起公訴（九十二年度偵字第一二四七七號）
，本院判決如左：
    主  文
甲○○共同公司之負責人，公司應收之股款，股東並未實際繳納，而以申請文件表明
收足，處拘役參拾日，如易科罰金，以參佰元折算壹日。
甲○○其餘被訴業務侵占部分無罪。
    事  實
一、甲○○係設於高雄市苓雅區○○○路十八號十一樓之「安蓓資訊股份有限公司」
    （下稱安蓓公司）之股東，明知公司申請設立登記時，應向股東募集股款，不得
    僅以申請文件表明收足股款，竟於民國八十二年二月間，未待公司股東實際繳足
    資本額五百萬元之全數股款，即基於共同之犯意聯絡，與周豐裕（業經本院以九
    十二年度訴字第一七三０號判處拘役三十日，緩刑二年，嗣經檢察官上訴於臺灣
    高等法院高雄分院以九十二年度上訴字一九一四號駁回上訴確定在案）共謀，由
    甲○○出面與劉嘉雄會計師事務所之不詳承辦人員接洽，合意以利息新台幣（下
    同）一萬元之代價，委該承辦人員提供其所有之五百萬元，於八十二年二月四日
    存入欲辦理登記之安蓓公司中國信託商業銀行000000000000號帳戶
    ，待取得該帳戶名義出具五百萬元之存款證明，隨即於八十二年二月六日將五百
    萬元之存款全數提領歸還該借款之人。伺渠等三人順利獲得銀行出具之存款證明
    ，遂由上開事務所承辦人員，於八十二年二月十八日，向主管機關高雄市政府建
    設局申請辦理周豐裕所經營安蓓公司之設立登記。被告及公司負責人周豐裕與該
    會計師事務所之承辦人員乃共同以此不實之申請文件表明收足股款，而向主管機
    關高雄市政府建設局辦理公司登記。
二、案經檢察官主動檢舉偵查起訴。
    理  由
壹、被訴違反公司法第九條部分：
一、訊據被告甲○○矢口否認右揭犯行，辯稱：當時係伊去辦理沒錯，但出資及公司
    申請登記全部都是委託會計師事務所辦理的。當時各股東身上都有錢，但是還沒
    有收，伊是先請會計師去登記，登記後我才去收股款，伊並不知道這樣違反公司
    法云云。經查：
（一）右揭犯罪事實業據被告先於偵查中供稱：伊知道當時公司股款不足（九十二年
      度偵字第一二四七七號五頁反面）；繼於本院九十二年度訴字第一七三０號案
      件審理擔任證人時證稱：「委託我向會計師事務所辦理，為了要比較快辦理登
      記，錢也是會計師事務所出的，登記完之後，被告擔任董事長，我們出的錢都
      交給被告。辦完登記之後，五百萬由會計師事務所領走了（該案審理卷八月十
      四日審判筆錄）；續於本院審理時供稱：「（請陳述本件的答辯要旨）‧‧‧
      出資及公司申請登記全部都是委託會計師事務所辦理的，我不知道這樣違反公
      司法。各股東身上都有錢，但還沒有收，我是先請會計師去登記，登記後我才
      去收足股款‧‧‧（本院卷一九頁）」各等語明確。
（二）核與共犯周豐裕於本院九十二年度訴字第一七三０號供述當初錢是會計師事務
      所出的沒錯，會計師事務所將錢領走之後，要向股東收錢（該案審理卷四六頁
      ）等語相符。
（三）並有大眾銀行安菩資訊有限公司之活期存款、定期存款及支票存往來明細表中
      國信託商業銀行新興分行安菩公司000000000000號帳戶存提款明
細表、中國信託商業銀行新興分行之存款證明、公司設立登記資本額查核報告
      書、安菩公司章程、股東繳納股款明細表、公司登記申請書、資產負債表、存
      款餘額證明書等件附卷可稽
（四）且有被告庭呈之轉帳傳票、統一發票、收款字條、會計師事務所收據在卷足查
      ，而該收款字條上並有：「銀行存款五００萬利息：一００００」之記載明確
      ，及本院九十二年度訴字第一七三０號與高雄高分院九十二年度上訴字第一九
      一四號判決書所認被告與周豐裕係共犯本件犯行。可知本件被告明知安蓓公司
      當時尚未收足股款，即與周豐裕及該會計事務所不知名之人，以文件表明收足
      股款而向主管機關聲請公司登記。綜上所述，本案事證已臻明確，被告犯行洵
      堪認定，應依法論科。
二、查公司法第九條第三項規定明文以公司負責人為犯罪主體，惟非公司負責人若與
    公司負責人有共同實施之情形，依刑法第三十一條第一項規定應以共犯論之，仍
    得為該罪之犯罪主體。次查被告行為時有效施行之公司法第九條第三項規定：「
    公司應收之股款，股東並未實際繳納，而以申請文件表明收足，或股東雖已繳納
    而登記後將股款發還股東，或任由股東收回者，公司負責人各處五年以下有期徒
    刑、拘役或科或併科二萬元以下罰金」，於八十六年六月二十五日修正為「公司
    應收之股款，股東並未實際繳納，而以申請文件表明收足，或股東雖已繳納而於
    登記後將股款發還股東，或任由股東收回者，公司負責人各處五年以下有期徒刑
    、拘役或科或併科新臺幣六萬元以下罰金」。修正後該條文雖僅將原條文所定之
    罰金刑由以銀元計算之二萬元，修法改為以新台幣六萬元計算，其餘法定刑部份
    未有變更，惟修正前後之法律既有不同，應認已屬法律變更。又公司法於九十年
    十一月十二日再度修正，原公司法第九條第三項修正為公司法第九條第一項「公
    司應收之股款，股東並未實際繳納，而以申請文件表明收足，或股東雖已繳納而
    於登記後將股款發還股東，或任由股東收回者，公司負責人各處五年以下有期徒
    刑、拘役或科或併科新臺幣五十萬元以上二百五十萬元以下罰金」原有期徒刑暨
    拘役部分亦未予修正，將罰金額度提高為新臺幣五十萬元以上二百五十萬元以下
    之罰金。是經比較被告行為後公司法之歷次修正規定，應以八十六年六月二十五
    日修正之公司法第九條第三項規定對被告較為有利，自應依刑法第二條第一項但
    書規定，適用中間時法即八十六年六月二十五日修正前之公司法第九條第三項規
    定處斷。核被告所為，係犯八十六年六月二十五日修正前之公司法第九條第三項
    之罪。其與公司負責人周豐裕及該事務所不詳承辦人員，有犯意聯絡及行為分擔
    ，仍得為公司法第九條第三項之犯罪主體，均為共同正犯。爰審酌被告因貪圖一
    時便利，竟以不實資本證明文件申請設立公司，非但違背公司法維護公司財務健
    全之立法本旨，亦增加交易相對人之潛在交易風險，行為可議，惟念其後確有正
    常經營公司，且所經營公司尚無發生實害等一切情狀，酌情量處如主文所示之刑
    ，以資懲儆。另刑法第四十一條業已於九十年一月十日修正公布，並於同年月十
    二日生效，其第一項前段規定為「犯最重本刑為五年以下有期徒刑以下之刑之罪
    ，而受六個月以下有期徒刑或拘役之宣告，因身體、教育、職業、家庭之關係或
    其他正當事由，執行顯有困難者，得以一元以上三元以下折算一日，易科罰金。
    」本件被告犯罪時間雖在上開條文修正生效前，然依刑法第二條第一項前段規定
    ，行為後法律有變更者，應適用裁判時之法律，故依刑法第二條第一項前段之規
    定，就被告所宣告之刑併以諭知易科罰金之折算標準。
貳、被訴業務侵占部分
一、公訴意旨略以：被告周豐裕係安菩資訊股份有限公司（下稱安菩公司）負責人，
    於民國八十二年二月間，收足股東周豐富、周豐盛股款及自行籌足新台幣（下同
    ）五百萬元之資本額，竟與甲○○（由檢察官另行偵辦）另基於共同之犯意聯絡
    ，未經安菩公司全體股東同意，將前述五百萬元全數提領據為己用。因認被告涉
    犯刑法第三百三十六條第二項之業務侵占罪罪嫌。
二、按被告未經審判證明有罪確定前，推定其為無罪。又犯罪事實應依證據認定之，
    無證據不得認定其犯罪事實；再不能證明被告犯罪者，應諭知無罪之判決，刑事
    訴訟法第一百五十四條第一、二項、第三百零一條第一項前段分別定有明文。而
    認定被告有罪之事實，應憑證據，如未能發現相當之證據，或證據不足以證明，
    自不能以推測或擬制之方法，以為裁判之基礎；且認定犯罪事實所憑之證據，其
    為訴訟上之證明，須達於通常一般人均不致有所懷疑，而得確信其為真實之程度
    者，始得據為有罪之認定，倘其證明尚未達到此一程度而有合理之懷疑存在時，
    尚難為有罪之認定基礎；苟積極證據不足以為不利於被告事實之認定，即應為有
    利於被告之認定，更不必有何有利之證據。次按刑法上之業務侵占罪，以從事特
    定業務之人，於其此項業務之執行中持有他人之物，而實行不法領得之意思表現
    於外為構成要件；故本罪之特質在於表現其不法領得意思以前，該物品已在其實
    力支配之下，方與持有之要素相符（最高法院八十二年度台上字第七一一六號判
    決意旨足參）。
三、本件公訴人認被告涉犯前揭業務侵占罪嫌，係以被告及周豐裕於偵訊中供述五百
    萬元登記資本款項，於辦妥設立登記後已自銀行帳戶提領，及中國信託商業銀行
    新興分行安菩公司帳戶存款提款明細表等情為據。惟訊據被告甲○○堅決否認有
    此犯行，辯稱：申請公司設立之五百萬元資金，係由向會計師事務所所借用，辦
    妥登記後即返還此款，伊並無侵占該股款等語。經查：
（一）被告委由劉嘉雄會計師事務所不詳承辦人員提供資金五百萬元存入銀行帳戶，
      係為取得存款證明以申請公司設立登記之事實，已如前述。足徵被告所提領安
      蓓公司上開帳戶之存款五百萬元，並非安蓓公司實際向股東收取而得之股款，
      係代辦公司登記之會計師事務所人員所提供，為專為供安蓓公司辦理設立登記
      之用，是此五百萬元本無交付被告基於業務持有之事實，被告自無從對之加以
    侵占。
（二）又雖被告坦承於公司登記前後有向各股東收股款，然公訴人並未指出被告實際
      收取之股款是否流向不明，亦未提出其他足以認定被告確有侵占此等股款之積
      極證據，是公訴人起訴業務侵占犯行，仍存在諸多合理懷疑，無從使本院得有
      罪之確信，揆諸前開說明，自不能以該罪相繩。此外，復查無其他積極證據足
      資認定被告確有前揭被訴業務侵占犯行，依法應自為無罪之諭知。
據上論斷，應依刑事訴訟法第二百九十九條第一項前段、第三百零一條第一項前段，
八十六年六月二十五日修正之公司法第九條第三項，刑法第十一條前段、第二條第一
項前段、但書、第二十八條、第三十一條第一項、第四十一條第一項，罰金罰鍰提高
標準條例第二條，判決如主文。
中    華    民    國      九十三      年      四      月      十二      日
                                    臺灣高雄地方法院刑事第四庭
                                      審判長法  官  吳  永  宋
                                            法  官  黃  惠  玲
                                            法  官  林  勇  如
右正本證明與原本無異。
如不服本判決，應於判決送達後十日內，向本院提出上訴狀。
                                            書記官  許  雅  惠
中    華    民    國      九十三      年      四      月      十二      日
附錄本判決論罪科刑法條全文：
八十六年六月二十五日修正之公司法第九條：
公司設立登記後，如發現其設立登記或其他登記事項，有違法情事時，公司負責人各
處一年以下在期徒刑、拘役或科或併科新臺幣六萬元以下罰金。
公司負責人對於前項登記事項，為虛偽之記載者，依刑法或特別刑法有關規定處罰。
公司應收之股款，股東並未實際繳納，而以申請文件表明收足，或股東雖己繳納而於
登記後將股款發還股東，或任由股東收回者，公司負責人各處五年以下有期徒刑、拘
役或科或併科新臺幣六萬元以下罰金。
前三項裁判確定後，由法院檢察處通知中央主管機關撤銷其登記。
